臺灣臺北地方法院刑事判決
111年度審訴字第1042號
                                   111年度審訴字第1068號
                                   111年度審訴字第1069號
公  訴  人  臺灣臺北地方檢察署檢察官
被      告  陳紹元




上列被告因詐欺等案件，經檢察官提起公訴（110年度偵字第343
45號、第36641號、第36823號、111年度偵字第5849號），及追
加起訴（111年度偵字第5169號、第11318號），因被告於準備程
序中就被訴事實均為有罪之陳述，經告知簡式審判程序之旨，並
聽取當事人之意見，本院合議庭裁定由受命法官獨任進行簡式審
判程序，並判決如下：
    主  文
陳紹元犯如附表三「罪名、宣告刑、沒收」欄所示之罪，各處如
附表三「罪名、宣告刑、沒收」欄所示之刑及沒收。
    事  實
一、陳紹元於民國110年7至8月間加入真實姓名年籍不詳成員所組
    成以話術詐騙不特定民眾交付財物為手段，具有持續性、牟利
    性、結構性詐欺集團犯罪組織（參與犯罪組織部分，非本件
    之審理範圍），其與陳唐正、黃兪樺、殷崇哲及所屬詐欺集
    團內之成員間共同意圖為自己不法之所有，基於三人以上共
    同詐欺取財、冒用政府機關及公務員名義詐欺取財、行使偽
    造公文書、洗錢等犯意聯絡，分別為下列行為：
  ㈠由該集團內不詳成員於110年8月12日致電詹玉芬，假冒「中
    華電信客服」、「賴欽文警官」、「朱兆民檢察官」等身分
    佯稱其未繳手機電話費，需交付名下帳戶金融卡作金流控管
    云云，致詹玉芬陷於錯誤，於同年月16日11時許，在臺北市
    ○○區○○街○○0號公園，將其國華世華商業銀行(下稱國泰世華
    )帳號000-000000000000號、臺灣土地銀行(下稱土銀)帳號0
    00-000000000000號、郵局帳號000-0000000-0000000號等3
    個帳戶之金融卡交予集團派遣前來之不詳成員。再由集團內
    不詳成員承前犯意，於110年9月初之不詳時間，佯為金管科
    科長，並佯稱要查封其房子云云，致詹玉芬陷於錯誤，依指
    示於110年10月4日14時2分許攜帶新臺幣（下同）550萬元現
    金至龍陣2號公園；嗣由陳紹元以向鴻順租賃有限公司(下稱
    鴻順公司)租得之車牌號碼000-0000號自用小客車搭載陳唐
    正、黃兪樺前往向詹玉芬取款，並由陳唐正將蓋有「台灣台
    中地方法院印」印文之「請求暫緩執行凍結令申請書」紙本
    1張，交由陳紹元向詹玉芬取款時當面交付而行使，足生損
    害於詹玉芬及公務機關職務執行、公文書管理之正確性。再
    由陳唐正將前開所取得之款項交予集團內其他成員後輾轉上
    繳。後該詐欺集團另又指示黃兪樺交付詹玉芬前開帳戶之金
    融卡予陳紹元提款並加以監視，待陳紹元依附表一所示時間
    、地點，提領款項共計121萬9,100元後，交由黃俞樺轉由陳
    唐正上繳，以掩飾、隱匿詐欺犯罪所得之去向及所在，陳紹
    元因此共取得8萬元之報酬。　　
  ㈡由集團內不詳成員於110年11月3日致電戴宏盛，假冒檢察署
    人員佯稱其遭人冒名申辦門號積欠費用，又涉及毒品、綁架
    等重大刑案，要求交出金錢保管云云，致戴宏盛陷於錯誤，
    遂依指示分別於同日提款71萬元、4日提款71萬5,000元、5
    日提款49萬5,000元、8日提款70萬元，各在臺北市○○區○○街
    000巷0弄00號前；嗣陳紹元依指示於前開日期均先至址設臺
    北市○○區○○街000號之7-ELEVEN留公門市接收蓋有「台灣台
    中地方法院印」印文之「暫緩執行凍結令」之紙本各1紙，
    再於前開日期向戴宏盛當面交付行使，足生損害於戴宏盛及
    公務機關職務執行、公文書管理之正確性。戴宏盛於收到前
    開陳紹元所交之紙本後即均將款項交付予陳紹元，陳紹元再
    攜款輾轉上繳與其他不詳成員，以掩飾、隱匿詐欺犯罪所得
    之去向及所在，陳紹元並因此取得4萬元之報酬。
　㈢由集團內不詳成員於110年11月25日致電陳奕銓，自稱電商賣
    家米特3C數位電商客服、郵局人員等身分，佯稱將之誤設為
    高級會員，須使用網路轉帳始能解除云云，致陳奕銓陷於錯
    誤，遂於附表二所示時間、匯款金額，依指示以網路銀行轉
    帳如附表二所示金額至附表二所示帳戶內，嗣由陳紹元依指
    示於附表二所示時間、地點、提領金額，受殷崇哲指示提領
    款項，再於當日晚間7時許，將所提款項交由殷崇哲，以掩
    飾、隱匿詐欺犯罪所得之去向及所在，陳紹元並因此領得報
    酬5,000元。
　㈣由集團內不詳成員於111年3月8日上午10至14時許致電李再仁
    ，佯為中華電信客服人員、陳信志警官、邱姓法官、檢察官
    等，佯稱其遭人冒名申辦手機門號涉及欠費與刑案云云，致
    李再仁陷於錯誤後，依指示於當日下午2時許，提款200萬元
    ，嗣陳紹元即依指示，先至臺北市○○區○○路00號7-ELEVEN革
    新門市以ibon列印蓋有「臺灣臺中地方法院」印文之「請求
    暫緩執行凍結令申請書」公證本票1紙，再前往同路35號前
    與李再仁會面並交付行使該暫緩執行凍結令，足生損害於李
    再仁及公務機關職務執行、公文書管理之正確性。李再仁於
    受到前開紙本後即將款項交付與陳紹元，陳紹元再攜款至京
    站時尚廣場3樓公共男廁內，轉交黃俞樺輾轉上繳與集團其
    他成員，以掩飾、隱匿詐欺犯罪所得之去向及所在，陳紹元
    並因此領得報酬2萬元。　
二、案經詹玉芬訴由臺北市政府警察局大安分局；戴宏盛、李再
    仁訴由臺北市政府警察局信義分局；陳奕銓訴由新北市政府
    警察局新店分局報告臺灣臺北地方檢察署檢察官偵查起訴。
    理  由
一、上揭犯罪事實，業據被告陳紹元於本院準備程序及審理時均
    坦承不諱（見本院111審訴1042卷第144、156頁），並有下
    列證據在卷可稽：
　㈠犯罪事實欄一㈠部分：證人即同案被告陳唐正、黃兪樺於警詢
    、偵訊時之證述、證人即告訴人詹玉芬於警詢時之指訴、偽
    造之「請求暫緩執行凍結令申請書」、110年10月4日被告與
    告訴人詹玉芬面交詐欺款項之監視器影像畫面、鴻順公司汽
    車租賃契約書暨租用汽車切結書、面額60萬元本票影本、AT
    M監視器影像畫面、告訴人詹玉芬之國泰世華、土銀、郵局
    帳戶金融機構帳戶交易明細表（見34345偵卷第21至30、49
    至51、53、57至71、73至76、77至80、81至83、85頁）。
  ㈡犯罪事實欄一㈡部分：證人即告訴人戴宏盛於警詢時之指訴、
    偽造之「請求暫緩執行凍結令申請書」、案發現場及附近路
    口監視器影像暨翻拍照片、告訴人戴宏盛之永豐銀行、臺灣
    銀行、郵局帳戶金融機構帳戶交易明細表（見36641卷第15
    至17、37至39、41至47、49、51、53頁）。
　㈢犯罪事實欄一㈢部分：證人即告訴人陳奕銓於警詢時之指訴、
    與詐欺集團成員之通話紀錄、轉帳紀錄、報案紀錄、ATM監
    視器畫面擷圖、告訴人陳奕銓之郵局、華南銀行帳戶金融機
    構帳戶封面（見5169偵卷第13至14、23、35、37、39、43至
    45頁）。
　㈣犯罪事實欄一㈣部分：證人即告訴人李再仁於警詢時之指訴、
    偽造之「請求暫緩執行凍結令申請書」、告訴人李再仁之國
    泰世華銀行存摺帳戶明細、案發地點附近監視器影像暨蒐證
    擷圖（見11318偵卷第75至81、89至91、93、95至99頁）　
    　
　㈤據上，足認被告之自白係與事實相符，堪予採信。本案事證
    明確，被告如事實欄所載之犯行均堪以認定，均應依法論科
    。
二、論罪科刑：
  ㈠刑法上所稱之公文書，係指公務員職務上製作之文書；若由
    形式上觀察，文書之製作人為公務員，且文書之內容係就公
    務員職務上之事項所製作，即使該偽造之公文書上所載製作
    名義機關不存在，或該文書所載之內容並非該管公務員職務
    上所管轄，惟社會上一般人無法辨識，而仍有誤信其為真正
    之危險時，仍難謂其非公文書。另所謂行使偽造公文書，乃
    依公文書之用法，以偽造之公文書充作真正而加以使用之意
    ，故行為人就偽造公文書之內容向他方有所主張，而他方亦
    處於可得了解之狀態者，即足當之。查本件卷附之「請求暫
    緩執行凍結令申請書」蓋有偽造之「台灣台中地方法院印」
    印文，且文書內業已載明「臺灣臺中地方法院法院公證款」
    、「臺灣臺中地方法院公證本票」等字樣，由形式上觀察已
    表明係由臺灣臺中地方法院所出具，且文書上所載關於刑事
    案件偵辦及款項執行之處理等內容，亦屬公務員職務上掌管
    之事項，是就社會上一般人而言，顯有誤信其為真正之危險
    ，性質上自屬偽造之公文書甚明。
  ㈡核被告就犯罪事實欄一㈠、㈡、㈣所為，均係犯刑法第216條、
    第211條之行使偽造公文書罪、同法第339條之4第1項第1款
    、第2款之三人以上共同冒用政府機關及公務員名義詐欺取
    財罪，及洗錢防制法第14條第1項之一般洗錢罪；就犯罪事
    實欄一㈢所為，係犯刑法第339條之4第1項第第2款之三人以
    上共同詐欺取財罪，及洗錢防制法第14條第1項之一般洗錢
    罪。
  ㈢被告與其等所屬之詐欺集團成員共同偽造公印文之行為係偽
    造公文書之階段行為，又偽造公文書後進而持以行使，偽造
    之低度行為應為行使之高度行為所吸收，均不另論罪。
  ㈣被告就本件犯行，與陳唐正、黃兪樺、殷崇哲及其等所屬詐
    欺集團之其他成員間，有犯意聯絡及行為分擔，應論以共同
    正犯。
　㈤接續犯之包括一罪，係指數行為於同時同地或密切接近之時
    地實施，侵害同一法益，各行為之獨立性極為薄弱，依一般
    社會健全概念，在時間差距上，難以強行分開，在刑法評價
    上，以視為數個舉動之接續施行，合為包括之一行為予以評
    價，較為合理，則屬接續犯，而為包括之一罪。查被告與所
    屬之詐欺集團成員基於共同詐欺告訴人詹玉芬之犯意聯絡，
    分次詐得告訴人之金融卡、550萬元現金、並提領金融卡內
    之款項；與所屬之詐欺集團成員基於共同詐欺告訴人戴宏盛
    之犯意聯絡，詐得告訴人戴宏盛分次交付之款項；分次提領
    告訴人陳奕銓匯入之款項，均係於時間緊接，詐欺手法及事
    由同一，且侵害同一告訴人之財產法益，為遂行詐取財物之
    單一目的，各行為之獨立性極為薄弱，依一般社會健全觀念
    ，在時間差距上，難以強行分開，在刑法評價上，均應視為
    數個舉動之接續施行，合為包括之一行為予以評價，較為合
    理，而均僅論以接續犯之一罪。
　㈥被告就犯罪事實欄一㈠、㈡、㈣所為，均係以一行為同時觸犯前
    開各罪罪名，均屬想像競合犯，應依刑法第55條規定，各從
    一重之三人以上共同冒用政府機關及公務員名義詐欺取財罪
    處斷；就犯罪事實欄一㈢所為，亦係以一行為同時觸犯前開2
    罪罪名，屬想像競合犯，應依刑法第55條規定，從一重之三
    人以上共同詐欺取財罪處斷。
　㈦「犯（洗錢防制法）前2條之罪，在偵查或審判中自白者，減
    輕其刑」，洗錢防制法第16條第2項定有明文。然按想像競
    合犯之處斷刑，本質上係「刑之合併」，其所謂從一重處斷
    ，乃將想像競合犯組成之評價上數罪，合併為科刑一罪，其
    所對應之刑罰，亦合併其評價上數罪之數法定刑，而為一個
    處斷刑。易言之，想像競合犯侵害數法益者皆成立犯罪，論
    罪時必須輕、重罪併舉論述，同時宣告所犯各罪名，包括各
    罪有無加重、減免其刑之情形，亦應說明論列，量刑時併衡
    酌輕罪部分量刑事由，評價始為充足，然後依刑法第55條前
    段規定「從一重處斷」，非謂對於其餘各罪可置而不論。因
    此，法院決定處斷刑時，雖以其中最重罪名之法定刑，做為
    裁量之準據，惟於裁量其輕重時，仍應將輕罪合併評價在內
    （最高法院108年度台上字第4405號判決、108年度台上大字
    第3563號裁定意旨參照）。查被告就其擔任取款車手分工角
    色之事實，於本院準備程序及審理時均供述詳實、坦承犯行
    ，應認被告對洗錢行為之構成要件事實均有所自白，原應就
    其所犯一般洗錢罪，均依上開規定減輕其刑；惟被告所犯一
    般洗錢罪均屬想像競合犯其中之輕罪，亦即被告就本件犯行
    係各從一重之三人以上共同冒用政府機關及公務員名義詐欺
    取財罪、三人以上共同詐欺取財罪，就被告此部分想像競合
    輕罪得減刑部分，依上開說明，僅由本院於後述依刑法第57
    條量刑時一併衡酌該部分減輕其刑事由，附此說明。　
  ㈧爰審酌被告不思以正途賺取財物，竟貪圖不法利益，參與詐
    騙集團，而共同以本案加重詐欺手法向告訴人等詐騙財物，
    致告訴人等均受有財產損害，亦紊亂社會正常秩序，所為均
    實有不該；惟念被告犯後均坦認全部犯行，態度尚可；兼衡
    被告自陳之智識程度及家庭生活狀況（見本院111審訴1042
    卷第157頁），暨被告之犯罪動機、目的、手段、參與角色
    、告訴人等遭詐騙之金額、所犯洗錢犯行部分符合洗錢防制
    法第16條第2項減刑要件、素行等一切情狀，分別量處如「
    罪名、宣告刑、沒收」欄所示之刑，以示懲儆。另關於數罪
    併罰之案件，如能俟被告所犯數罪全部確定後，於執行時，
    始由該案犯罪事實最後判決之法院所對應之檢察署檢察官，
    聲請該法院裁定之，無庸於每一個案判決時定其應執行刑，
    則依此所為之定刑，不但能保障被告（受刑人）之聽審權，
    符合正當法律程序，更可提升刑罰之可預測性，減少不必要
    之重複裁判，避免違反一事不再理原則情事之發生（最高法
    院110年度台抗大字第489號刑事大法庭裁定意旨參照）。是
    被告所犯數罪，雖合於定應執行刑之規定，但據臺灣高等法
    院被告前案紀錄所載，可見前開被告因參與該詐欺集團尚有
    其他案件於法院審理中，依上說明，爰不予併定其應執行刑
    ，嗣就其所犯數罪全部確定後，再由最後判決法院所對應之
    檢察署檢察官聲請裁定其應執行刑，以保障被告之權益及符
    合正當法律程序要求。　　　
三、沒收：  
  ㈠犯罪所得，屬於犯罪行為人者，沒收之；於全部或一部不能
    沒收或不宜執行沒收時，追徵其價額，刑法第38條之1第1項
    前段、第3項分別定有明文。查被告於本院準備程序及審理
    時供稱：犯罪事實欄一㈠部分之犯行，共獲得8至9萬元之報
    酬；犯罪事實欄一㈡部分之犯行，獲得4萬元之報酬；犯罪事
    實欄一㈢部分之犯行，獲得5,000元之報酬；犯罪事實欄一㈣
    部分之犯行，獲得2萬元之報酬等語（見本院111審訴1042卷
    第94、106頁），且卷內查無其他積極證據足認被告之實際
    所得數額，則依有疑惟利被告原則，認定被告之犯罪所得應
    各為8萬元、4萬元、5,000元、2萬元，自均應依前開規定宣
    告沒收，並於全部或一部不能沒收或不宜執行沒收時，追徵
    其價額。
　㈡扣案之廠牌iPhone 7 Plus手機壹支，係被告所有，且供犯罪
    聯繫所用等情，業據被告於本院準備程序時供承明確（見本
    院111審訴1042卷第145頁），爰依刑法第38條第2項前段規
    定，宣告沒收。　
  ㈢本件偽造之「請求暫緩執行凍結令申請書」，雖均為供犯罪
    所用之物，然均業已交付告訴人詹玉芬、戴宏盛、李再仁收
    執，顯非被告及所屬詐欺集團成員所有，爰均不予宣告沒收
    ；然其上偽造之「台灣台中地方法院印」公印文，既屬偽造
    之印文，不問屬於犯罪行為人與否，均應依刑法第219條之
    規定諭知沒收。又本案並無證據證明詐欺集團成員係偽造印
    章後蓋印於偽造之公文書上，無法排除詐欺集團成員係以電
    腦套印或其他方式偽造前開公文書上印文之可能，爰不予就
    偽造印章部分宣告沒收。
據上論斷，依刑事訴訟法第273條之1第1項、第299條第1項前段
，洗錢防制法第14條第1項，刑法第11條前段、第28條、第216條
、第211條、第339條之4第1項第1款、第2款、第55條、第219條
、第38條之1第1項前段、第3項，刑法施行法第1條之1第1項，判
決如主文。
本案經檢察官游忠霖提起公訴及追加起訴，由檢察官吳春麗到庭
執行職務。
中　　華　　民　　國　　111 　年　　8 　　月　　8　　日
　　　　　　　　　刑事第二十一庭法　官　倪霈棻
上正本證明與原本無異。 
如不服本判決應於收受送達後20日內向本院提出上訴書狀，並應
敘述具體理由；其未敘述上訴理由者，應於上訴期間屆滿後20日
內向本院補提理由書（均須按他造當事人之人數附繕本）「切勿
逕送上級法院」。告訴人或被害人如對於本判決不服者，應具備
理由請求檢察官上訴，其上訴期間之計算係以檢察官收受判決正
本之日期為準。 因疫情而遲誤不變期間，得向法院聲請回復原
狀。
　　　　　　　　　　　　　　　　書記官　蔡旻璋
中　　華　　民　　國　　111 　年　　8 　　月　　 8　　日
附表一：被告提領告訴人詹玉芬之銀行帳戶一覽表
編號 提領時間 ATM設置處所 提款帳戶 提款金額 （新臺幣） 卷證出處 (110偵34345卷附監視器照片)  1 110年10月4日 11時55至56分許 新北市○○區 ○○路0段000號國泰世華北三重分行 國華世華帳戶 100,000元 100,000元 110年10月4日 編號1至4  2 110年10月4日 12時8至10分許 新北市○○區○○街000號三重溪尾街郵局 郵局帳戶 60,000元 60,000元 30,000元 110年10月4日 編號5至9  3 110年10月4日 12時20至21分許 新北市○○區 ○○路0段00號土地銀行北三重分行 土銀帳戶 60,000元 60,000元 110年10月4日 編號10至12  4 110年10月12日 10時39至40分許 新北市○○區 ○○路0段000號國泰世華銀行北三重分行 國華世華帳戶 100,000元 80,000元 110年10月12日 編號1至5  5 110年10月14日 10時26至28分許 新北市○○區○○路0段0○0號三重忠孝路郵局 郵局帳戶 60,000元 60,000元 30,000元 110年10月14日10時26分至10時28分編號1至5  6 110年10月14日 10時18至19分許 新北市○○區 ○○路0段00號土地銀行北三重分行 土銀帳戶 60,000元 60,000元 110年10月14日 10時18至19分許編號1至4  7 110年10月15日 10時6至8分許 新北市○○區○○路0段0○0號三重忠孝路郵局 郵局帳戶 60,000元 60,000元 9,700元 110年10月15日 10時6至8分許 編號1至5  8 110年10月15日 9時54至55分許 新北市○○區 ○○路0段00號土地銀行北三重分行 土銀帳戶 60,000元 40,000元 110年10月15日 9時54至55分許 編號1至4  9 110年10月18日 10時35至36分許 新北市○○區 ○○路0段00號土地銀行北三重分行 土銀帳戶 60,000元 9,400元 110年10月18日 10時35至36分許 編號1至4 共計 1,219,100元     

附表二：被告提領告訴人陳奕銓匯入款項一覽表
編號 匯款時間 匯出帳戶 匯出金額 匯入帳戶 提領時間、提領地點、提領金額（新臺幣）   1 110年11月25日 17時19分許 郵局帳號000-0000000-0000000號帳戶 49,989元 郵局帳號000-00000000-0000000號帳戶 1、110年11月25日17時22分許，在新北市○○區○○路00號玉山銀行新店分行，提領20,000元、20,000元、9,800元 2、110年11月25日17時28分許，在新北市○○區○○路00號上海銀行新店分行、提領20,000元、20,000元、20,000元 3、110年11月25日17時32分許，在新北市○○區○○路00號合作金庫銀行大坪林分行，提領20,000元、14,200元 4、110年11月25日17時52分許，在新北市○○區○○路00號板信銀行新店分行，提領6,000元 　      2 110年11月25日 17時24分許 郵局帳號000-0000000-0000000號帳戶 46,123元 同上    3 110年11月25日 17時27分許 華南銀行清水分行帳號000-000000000000號帳戶 47,995元 同上    

附表三：
犯罪事實 告訴人 罪名、宣告刑、沒收 如犯罪事實欄一㈠所載 詹玉芬 陳紹元犯三人以上共同冒用政府機關及公務員名義詐欺取財罪，處有期徒刑壹年陸月。 扣案之廠牌iPhone 7 Plus手機壹支沒收；未扣案「請求暫緩執行凍結令申請書」上偽造之「台灣台中地方法院印」印文壹枚沒收；未扣案之犯罪所得新臺幣捌萬元沒收，於全部或一部不能沒收或不宜執行沒收時，追徵其價額。 如犯罪事實欄一㈡所載 戴宏盛 陳紹元犯三人以上共同冒用政府機關及公務員名義詐欺取財罪，處有期徒刑壹年伍月。 扣案之廠牌iPhone 7 Plus手機壹支沒收；未扣案「請求暫緩執行凍結令申請書」上偽造之「台灣台中地方法院印」印文共肆枚均沒收；未扣案之犯罪所得新臺幣肆萬元沒收，於全部或一部不能沒收或不宜執行沒收時，追徵其價額。 如犯罪事實欄一㈢所載 陳奕銓 陳紹元犯三人以上共同詐欺取財罪，處有期徒刑壹年貳月。扣案之廠牌iPhone 7 Plus手機壹支沒收；未扣案之犯罪所得新臺幣伍仟元沒收，於全部或一部不能沒收或不宜執行沒收時，追徵其價額。 如犯罪事實欄一㈣所載 李再仁 陳紹元犯三人以上共同冒用政府機關及公務員名義詐欺取財罪，處有期徒刑壹年肆月。扣案之廠牌i Phone 7 Plus手機壹支沒收；未扣案「請求暫緩執行凍結令申請書」上偽造之「台灣台中地方法院印」印文壹枚沒收；未扣案之犯罪所得新臺幣肆萬元沒收，於全部或一部不能沒收或不宜執行沒收時，追徵其價額。